臺灣屏東地方法院民事判決　　　　　　　　　　　　　　九十三年度建字第一三號
　　原　　　告　佑華營造有限公司
　　法定代理人　甲○○
　　訴訟代理人　方春意律師
　　被　　　告　臺灣糖業股份有限公司屏東廠
　　法定代理人　乙○○
　　訴訟代理人　邱芬凌律師
右當事人間請求給付工程款事件，本院於民國九十四年一月四日言詞辯論終結，判決
如左：
    主    文
原告之訴及假執行之聲請均駁回。
訴訟費用由原告負擔。
    事實及理由
一、原告起訴以臺灣糖業股份有限公司（下簡稱臺糖公司）屏東廠（下簡稱屏東廠）
    ，即臺糖公司轄下之分支機構為被告，其主張為訴訟標的之承攬契約形式上既以
    屏東廠為契約當事人，堪認係以該廠業務範圍內之事項涉訟，為謀訴訟上便利，
    應認為屏東廠有當事人能力，合先敘明。
二、原告主張：原告於民國八十九年十二月二十二日向被告承攬「屏東民生蜜鄰超市
    暨屏東營業所新建工程」（下稱系爭工程）而簽訂工程承攬契約，約定總價新臺
    幣（下同）七千八百七十九萬元，連同追加工程款三百三十七萬七千一百五十八
    元，共計八千二百一十六萬七千一百五十八元，原告應於簽約後七日內開工、三
    百日曆天完工，並於完工日起三十日曆天取得使用執照，逾期完工則按日依結算
    總價千分之一計罰。嗣系爭工程於九十一年三月二十日完工、九十二年一月七日
    取得使用執照，於九十二年四月二十一日驗收完成，詎被告卻誤以逾期完工之罰
    則，適用於工程完工後逾期取得使用執照之情形，逕將原應給付或返還原告之工
    程款一千一百八十萬八千五百五十九元、代辦工程費十三萬七千一百四十二元及
    履約保證金一百五十一萬四千零六十二元，共計一千三百四十五萬九千七百六十
    三元扣除（11,808,559+137,142+1,514,062= 13,459,763）而獲得不當利益，並
    致原告受損害；退步言之，縱系爭契約關於逾期完工之處罰規定，就完工後逾期
    取得使用執照之情形亦有適用，其約定違約金之數額顯然過高，應予酌減。爰依
    契約及不當得利之法律關係，請求被告給付上開金額及其利息而提起本訴。聲明
    ：(一)被告應給付原告一千三百四十五萬九千七百六十三元，及自九十三年七月一
    日即起訴狀繕本送達翌日起，至清償日止，按週年利率百分之五計算之利息。(二)
    願供擔保請准宣告假執行。
二、被告答辯：被告定作系爭工程之目的，係為擴大國營企業競爭力、發展多角化經
    營及推廣臺糖產品，急需建設超市及營業所，乃約定簽約後七日內開工、開工後
    三百日曆天完工、完工日起三十日取得使用執照，亦即扣除不計工期之日數，預
    計在三百三十日曆天後正式啟用營運，全部工程自應包括施工及取得使用執照，
    詎原告自九十一年三月二十日申報完工後，竟因多項規定不合而迭遭退件等可歸
    責於原告之事由，延至九十二年一月七日方取得使用執照，嚴重逾期達二百六十
    五日（經核算應為二百六十三日之誤），若依約每日按系爭工程結算總價七千八
    百二十五萬四千四百三十五元之千分之一計罰，已逾結算總價百分之二十之約定
    處罰上限，嗣兩造因原告委託立法委員傅崑萁出面協調而達成協議，被告並按協
    議以逾期一百七十二日計算，對原告處以一千三百四十五萬九千七百六十三元之
    罰款（78,254,435÷1,000×172=13,459,763;四捨五入至整數位），並由原應給
    付或返還原告之剩餘工程款、代辦工程費及履約保證金扣除等語。聲明：如主文
    所示。
三、兩造不爭執事項：（本院卷第一五六頁筆錄）
　(一)原告於八十九年十二月二十二日與被告簽約，承攬「屏東民生蜜鄰超市暨屏東營
    業所新建工程」，約定於簽約後七日內開工，完工之日起三十天內取得使用執照
    ，總工程款七千八百七十九萬元，連同追加工程款三百三十七萬七千一百五十八
    元，共計八千二百一十六萬七千一百五十八元，被告已領七千零三十五萬八千五
    百九十九元。
  (二)系爭工程於九十一年三月二十日完工，九十二年四月二十一日驗收完成，九十二
    年一月七日經核准取得使用執照。
  (三)系爭工程取得使用執照遲延係因可歸責於原告之事由所致。
  (四)系爭工程已經驗收完成，辦妥工程保固金之繳納、檢送發票予被告。
  (五)依兩造間承攬契約，全部工程款應於定作物正式驗收合格，承攬人即原告辦妥保
    固金繳納並檢送發票予定作人即被告後二十日內給付。
  (六)依兩造間承攬契約一部分之投標須知約定，定作人於系爭工程完工驗收合格後將
    工程保證金返還予承攬人。
  (七)被告於九十二年十二月三十日以原告就系爭工程取得使用執照遲延為由，將原應
    給付之剩餘工程款一千一百八十萬八千五百五十九元、保證金一百五十一萬四千
    零六十二元扣除以為抵銷。
四、兩造協議之爭點：（本院卷第一五六頁、第一五七頁筆錄）
  (一)原告取得使用執照遲延，是否該當系爭契約第二十三條第一項規定之遲延責任？
  (二)兩造間是否曾就原告因履行系爭契約而應給付之違約賠償金額達成協議？
  (三)系爭工程契約關於違約金之約定是否過高？
五、本院之判斷：
  (一)原告取得使用執照遲延，是否該當系爭契約第二十三條第一項規定之遲延責任？
  　原告主張右揭時間雖因可歸責於自己之事由致取得使用執照遲延，然系爭契約第
    二十三條第一項關於逾期責任既約定為「乙方（即承攬人）如不依照契約規定期
    限完工，應按逾期的日數，每日賠償甲方損失，按結算總價千分之一計算的逾期
    罰款．．．但其最高額的逾期罰款金額，不超過結算總價百分之二十為限」，依
    其文意僅適用於逾期完工，尚不及於完工後逾期取得使用執照之情形云云，惟按
    ：
  1.解釋意思表示，應探求當事人之真意，不得拘泥於所用之辭句，民法第九十八條
    定有明文。解釋意思表示端在探求表意人為意思表示之目的性及法律行為之和諧
    性，解釋契約尤須斟酌交易上之習慣及經濟目的，依誠信原則而為之。關於法律
    行為之解釋方法，應以當事人所欲達到之目的、習慣、任意法規及誠信原則為標
    準，合理解釋之，其中應將目的列為最先，習慣次之，任意法規又次之，誠信原
    則始終介於其間以修正或補足之；又房屋是否適合依一般社會經濟功能使用及具
    有約定之品質，須受主管機關之監督，故約定完工日期通常係指房屋建築完成經
    主管機關依建築及消防法規核准領得使用執照之情形而言，最高法院八十八年度
    臺上字第一六七一號、九十二年度臺上字第二四八六號、九十一年度臺上字第一
    二一三號著有判決可資參照。
  2.查系爭契約第一條就本件承攬之工作既定為「屏東民生蜜鄰超市暨屏東營業所新
    建工程」，第八條第一項亦明定承攬人即原告應履行之義務，包括施工及取得使
    用執照，並各予限期，核其契約目的所要求之工作物，乃經主管機關核准、符合
    現行建管、消防等法令規定，而堪供經營超級市場及充作辦公營業場所使用之建
    築物，並非單純之工程營造物。質言之，原告依系爭契約承攬之工作內容，既包
    括依約完成建築體，及工程完工後，以符合法令、契約及工程常規之工作物向主
    管機關請領使用執照，其間若有因可歸責於承攬人之事由致延誤承攬工作完成者
    ，不論其遲誤之階段為何，就契約目的之影響，要無軒輊。況系爭契約用以區隔
    施工及申請使用執照等二階段者，概以原告自行申報之完工日期為準，原欠缺客
    觀檢驗之依據，與經營建主管機關檢查通過並核發使用執照而可認為已經依債之
    本旨提出給付者，尚屬有間，就契約目的之達成而言，其前後進行期間之性質，
    復不因是否由承攬人申報完工而有異，依兩造訂定系爭契約時之主、客觀條件，
    猶不能認為有排除因可歸責於原告之事由致取得使用執照逾期而延誤定作物交付
    之處罰者，自無將逾期處罰與否，完全取決於承攬人申報完工時點之理，否則，
    又何異提供承攬人虛報完工，而以補正、驗收及申請使用執照之名義，達到實際
    延長工期並規避遲延責任之機會。是系爭契約第二十三條第一項關於「不依照契
    約規定期限完工」之文意，自應解為就契約規定之各階段工作期限均有適用，方
    符契約本旨。原告既不能證明兩造於訂立系爭契約時，即有將逾期取得使用執照
    之遲延責任予以排除或適用其他規定情事，其主張系爭契約第二十三條第一項關
    於逾期處罰之規定，不適用於申請使用執照遲延云云，即不可採。
  (二)兩造間是否曾就原告因履行系爭契約而應給付之違約賠償金額達成協議？
    按當事人主張有利於己之事實者，就其事實有舉證之責任，民事訴訟法第二百七
    十七條前段定有明文。就本件因可歸責原告事由致逾期取得使用執照之效果，固
    據被告抗辯因原告委託立法委員傅崑萁介入協調，已經被告公司董事長吳乃仁出
    面，在臺糖總公司會議室與原告達成協議，並因而將原逾期二百六十五日減縮以
    一百七十二日計罰云云，復聲請傳喚證人即被告公司承辦人員丙○○為證，及提
    出出席紀錄、丙○○個人製作之計算表以實其說。惟依常理，以系爭工程標的金
    額之大，被告公司並為國內頗具規模、制度之公營事業，苟雙方果曾勞師動眾就
    上開違約罰款事宜達成共識，縱因故未作成書面協議，以其會議之地點及規格，
    亦不致除被告公司承辦人個人製作之計算表外，全無任何協調或會議紀錄可考，
    況證人丙○○既證稱當日兩造已就逾期天數以一百七十二日計算等節達成協議，
    卻又表示會議主席即被告公司董事長吳乃仁於結論時，復指示承辦人查明是否可
    再扣除週休二日等語（詳本院卷第二四五頁、第二四七頁筆錄），是依當時情形
    ，兩造究已經就該條件達成協議，或原告因要求再扣除週休二日尚未獲明確回應
    ，對結論仍有保留，即非無疑，是被告就其抗辯兩造已經依前開條件達成協議一
    節，尚難認為已盡舉證責任，不足採取。
  (三)系爭工程契約關於違約金之約定是否過高？
  1.按約定之違約金過高者，法院得減至相當之數額，民法第二百五十二條定有明文
    。至於是否相當，即須依一般客觀事實，社會經濟狀況及當事人所受損害情形，
    以為斟酌之標準。且約定之違約金過高者，除出於債務人之自由意思，已任意給
    付，可認為債務人自願依約履行，不容其請求返還外，法院仍得依前開規定，核
    減至相當之數額，最高法院七十九年臺上字第一九一五號著有判例。
  2.原告另主張系爭契約關於違約金約定之數額過高，請求本院依職權予以酌減云云
    。惟查：
  (1)就承攬標的之規模、功能與造價而言，本件承攬工作物為地下一層、地上三層，
    供設置一般超級市場及營業所使用之建築物，約定工程總價僅七千八百餘萬元，
    相較於國內其他公共工程，其規模及施作之困難度顯然有限，以原告為登記資本
    額一億元，專以經營土木及建築工程為登記營業項目之營造公司（詳本院卷第一
    一七頁營利事業登記證、第一一八頁公司變更登記表），其能力應堪勝任。
  (2)以本件契約履行之客觀背景條件而言，系爭工程基地位在屏東市區○○道處，依
    臺灣南部高屏地區天候、交通及人員、機具調度等條件，其就完成前開工程各節
    所需，包括各設計樓層之模板、灌漿等技術上須停頓等待固化之時間，約定施工
    期間三百日曆天、取得使用執照三十日曆天，亦堪稱充裕。
  (3)又以契約雙方當事人之對等關係而言，本件定作人即被告所屬之臺糖公司固為國
    內大型公營事業，財力、資源雄厚，然原告公司客觀上除具備前開規模外，其經
    營者主觀上就業務之執行與協調能力猶佳，為與國營事業協調談判並提高對話層
    級，尚能動員其公司營業所所在地（高雄）以外轄區之中央民代，於服務選區選
    民之餘，跨刀相助，堪認其締約能力較諸僅為國營事業地方分支機構之被告，猶
    有過之，況系爭契約就逾期完成之處罰，並定有最高不得逾結算總價百分之二十
    之上限，對於承攬人因系爭工程之損益衡平，亦已保障，其對等關係尚難認有不
    公平情事。
  (4)就本件違約處罰規定與兩造所受損害而言，系爭契約約定處罰之額度以每日按結
    算總價千分之一計算，以約定於三十日曆天取得使用執照為例，縱嚴重逾期超過
    原定期間百分之百之情形下，其處罰亦僅為結算總價百分之三，尚不及依法扣繳
    之營業稅額；而以其換算每逾期一日所處罰款雖達七萬八千二百五十四元，然較
    諸已經規劃開設大型超市及營業所之業主即被告因此所生整體營業延誤之損失，
    已不成比例，遑論被告乃國營事業，其因預算執行遲誤所生之不利益，猶無可數
    計，是系爭契約所定違約金數額，尚非過高，本件違約處罰總額雖達一千三百餘
    萬元之多，然究其原因乃原告嚴重逾期，以九十一年三月二十日申報完工至九十
    二年一月七日取得使用執照，扣除約定申請使用執照期間三十日，竟逾期二百六
    十三日（被告誤算為二百六十五日），經以一百七十二日計算，仍超過原約定三
    十日期間近六倍之譜，遠逾一般申請使用執照所需合理期間所致，與違約金約定
    之計算基準過高尚屬有間。
  (5)綜上所言，茲以系爭工程之規模、兩造之地位、能力及因逾期所受損害之權衡，
    並衡諸一般社會現況等情，上開關於違約罰金之約定，堪稱相當，原告主張系爭
    契約約定違約金過高云云，即屬無據。
六、從而，原告依系爭契約所得請求之剩餘工程款、代辦工程費及履約保證金，既因
    違約而遭被告扣抵違約金，原告依契約及不當得利之法律關係請求如其聲明所示
    之金額及遲延利息，為無理由，應予駁回。原告之訴既經駁回，其假執行之聲請
    亦無所附麗，應併予駁回。
七、兩造其餘攻擊、防禦及立證方法，經核於判決結果不生影響，爰不逐一論述，附
    此敘明。
八、據上論結，原告之訴為無理由，依民事訴訟法第七十八條，判決如主文。
中　　　華　　　民　　　國　　九十四　　年　　　一　　　月　　十　八　　日
                                        臺灣屏東地方法院民事第二庭
                                              法      官  陳松檀
右正本係照原本作成。
如不服本判決，應於收受送達後二十日內向本院提出上訴書狀，其未表明上訴理由者
，應於提出上訴後二十日內向本院補提理由書狀（均須按他造當事人之人數附繕本）
                                              法院書記官  謝天祥
中　　　華　　　民　　　國　　九十四　　年　　　一　　　月　　十　九　　日
